【裁判字號】    98,簡,52
【裁判日期】    980831
【裁判案由】    全民健康保險
【裁判全文】
臺北高等行政法院判決
                                        98年度簡字第52號
原      告  紀建興即元復醫院
被      告  中央健康保險局
代  表  人  甲○○代理總經理.
訴訟代理人  乙○○
上列當事人間全民健康保險事件，本院判決如下：
    主  文
原告之訴駁回。
訴訟費用由原告負擔。
    事實及理由
壹、程序部分：
一、本件係因全民健康保險所生公法上財產關係涉訟，訴訟標的
    金額為新臺幣（下同）30,885元，金額在20萬元以下，依行
    政訴訟法第229 條第1 項第3 款規定，應適用簡易訴訟程序
    （行政訴訟法第229 條第1 項所定適用簡易程序之數額3 萬
    元，業經司法院以民國（下同）92年9 月17日院台廳行一字
    第23681 號令增至20萬元，並定於93年1 月1 日實施），本
    院並依同法第233 條第1 項規定，不經言詞辯論逕行判決。
二、本件被告之代表人於訴訟進行中由朱澤民變更為甲○○，茲
    由被告現任代表人依法具狀向本院聲明承受訴訟，經核尚無
    不合，應予准許，合先敘明。
貳、實體部分：
一、事實概要：本件原告與被告簽訂全民健康保險特約醫事服務
    機構合約（下稱健保特約醫事機構合約），合約有效期間自
    96年1 月8 日起至98年1 月7 日止，96年11月14日申報送核
    96年10月為保險對象林美麗實施「跟骨矯正切骨手術」及「
    大腳趾指屈趾長肌轉移手術」之住院診療費用，經被告所屬
    台北分局抽樣送交專業審查後，認為從該保險對象之病歷完
    全無法得知必需手術之理由（專業審查不予支付理由代碼20
    2A、218A），乃以97年2 月21日健保北費一字第0974540124
    3 號函核定刪減此部分醫療費用共計30,885元。原告不服，
    提出申復，經被告所屬台北分局以97年6 月16日健保北費一
    字第0975405104號函維持原核定後，申請爭議審議，亦經全
    民健康保險爭議審議委員會以97年11月27日健爭審字第0972
    003867號審定書駁回，遂提起本件行政訴訟。
二、原告起訴主張下列各情，並聲明：被告應給付原告30,885元
    及自起訴狀繕本送達原告翌日起至清償日止，按年息百分之
    五計算之利息。
（一）本件病患林美麗於96年9 月26日到院門診，主訴其右腳病
      痛達2 個月之久，原告之主治醫師遂安排其接受物理及藥
      物治療，並抽血及照X 光，以確定其是否有痛風或骨折現
      象，抑或為「後脛肌功能不全症」所致之疼痛，均有其病
      歷可參。另因當時有臺灣大學物理治療系研究所洪承儒、
      楊沛霖、許瑞祈等學生在原告醫院見習，主治醫師遂要求
      其查詢「後脛肌功能不全症」之相關文獻，嗣洪承儒即交
      付H.J. Trnka所著「Dysfunction of the tendon of tib
      ialis posterior （後脛肌功能不全症）」一文予該主治
      醫師，其於閱讀該文後，發現本件病患之症狀與文中所稱
      「後脛肌功能不全症」幾近完全相同（包含病人無法以腳
      尖行走，無法單腳站立並提起該腳腳跟，且小腿被往外旋
      轉時，大腳趾無法如正常人平貼地面，會隨著外旋之動作
      而提起，即所謂之first metatarsal rise sign）。又本
      件病患雖按主治醫師指示在其住家附近之景美醫院接受物
      理治療，但因疼痛難耐，遂於96年10月3 日從景美前來位
      於土城之原告醫院複診。主治醫師於當日除確認其確實有
      前述無法以腳尖行走，無法單腳站立並提起該腳腳跟，且
      小腿被往外旋轉時，大腳趾無法如正常人平貼地面，會隨
      著外旋之動作而提起之所謂first metatarsal rise sign
      外，並向洪承儒等人示範，且依該文所載特別要求洪承儒
      等人應注意病患有無糖尿病（DM）、高血壓（H/T ）及陽
      性之人類白血球B27 抗原（HLAB27），並紀錄於其病歷中
      。
（二）由於前述文獻指出有2 名醫師（Saxby and Myerson ）認
      為，患有後脛肌功能不全第1 期後期者，即應進行「跟骨
      矯正切骨手術」（calcaneal osteotomy ），如有明顯疼
      痛情形且為扁平足者，即為後脛肌功能不全第2 期，則除
      「跟骨矯正切骨手術」外，並應另加「大腳趾指屈趾長肌
      轉移手術」（transfer of flexor digitorum longus ）
      ，否則疾病將惡化為第3 期而應進行複雜且療效有限之「
      三關節融合手術」（triple fusion ）。原告之主治醫師
      因而決定必須立即對病患進行手術，且經病患同意後，安
      排其於同日（即96年10月3 日）住院，並於次日依該文獻
      所載方法及該主治醫師在美國接受高級足踝手術訓練習得
      之技術，對病患實施「跟骨矯正切骨手術」及「大腳趾指
      屈趾長肌轉移手術」，手術過程每一步驟均有照片6 張為
      證，手術後之病理報告並證實該病患之後脛肌確實破裂2
      ×0.5 ×0.5 公分。是本件病患確有進行手術之必要，原
      告於診斷後，並忠實記載於病歷中，手術情形，亦詳實記
      載於手術紀錄。
（三）本件病患於96年9 月26日第1 次就診時所拍攝之X 光片顯
      示，其跗骨－月狀骨覆蓋不全，與前述文獻所指症狀完全
      相同，故其確有進行上開手術之必要，原告主治醫師之診
      治洵屬正確。故依上述各項資料顯示，本件病患確有進行
      手術之必要，原告主治醫師基於該病患實際病情，依照相
      關醫學文獻及其個人特殊訓練所得技能，對病患進行必要
      之手術，且原告業將該等資料於審議時提送全民健康保險
      爭議審議委員會參酌，原告自得請求被告依規定給付相關
      醫療費用。
三、被告則以下列各語置辯，並聲明駁回原告之訴。
（一）本件原告申報96年第4 季住院診療費用，其中96年10月為
      樣本月，經被告所屬台北分局抽樣送專業醫師審查，保險
      對象林美麗為母體抽樣樣本，於初審時經審查醫師通知補
      送骨科門診病歷後再審。嗣審查醫師於住院醫療服務點數
      清單上備註「從病歷中完全無法得知必需手術的理由」，
      予以核刪醫療費用，被告所屬台北分局均於「中央健康保
      險局特約醫事機構住院醫療服務點數清單」及「中央健康
      保險局特約醫事機構住院醫療服務醫令清單」上，備註專
      業審查不予支付理由代碼及不予支付原因說明。原告對上
      開核定，自承係因行政疏失調錯病歷，另檢送相關病歷資
      料提出申復，經被告所屬台北分局依審查作業原則，迴避
      原審查醫師分案審查，意見為「門診病歷確未記錄此病患
      何以需致手術之原因或照片」仍維持不予補付，並於「中
      央健康保險局醫療給付住院診療費用申復清單」審核意見
      欄上註明不予補付理由。原告遂向全民健康保險爭議審議
      委員會提請爭議審議，亦經審定駁回，理由為「依卷附資
      料無法顯示需給付所請費用之正當理由」，與被告所屬台
      北分局專業審查結果意見一致。
（二）原告為辦理全民健康保險業務，與被告簽訂健保特約醫事
      機構合約，依合約第1 條第1 項規定，原告應遵守全民健
      康保險法及其施行細則、全民健康保險醫事服務機構特約
      及管理辦法、全民健康保險醫療辦法、全民健康保險醫事
      服務機構醫療服務審查辦法（下稱醫療服務審查辦法）及
      其他相關法令，辦理各項醫療服務業務。全民健康保險法
      第51條第1 項規定：醫療費用支付標準及藥價基準，由保
      險人及保險醫事服務機構共同擬訂，報請主管機關核定。
      」第52條規定：「保險人為審查保險醫事服務機構辦理本
      保險之醫療服務項目、數量及品質，應遴聘具有臨床或實
      際經驗之醫藥專家，組成醫療服務審查委員會；其審查辦
      法，由主管機關定之。」另依醫療服務審查辦法第15條規
      定：「保險醫事服務機構申報醫療服務案件，經專業審查
      有下列情形之一者，應不予支付不當部分之服務，並註明
      不予支付內容及理由。…七、病歷記載不完整無法支持其
      診斷與治療內容。…十七、其他違反相關法令或醫療品質
      不符專業認定」，是原告請求顯無理由。
四、按「甲（即被告）乙（即原告）方應依照健保法、健保法施
    行細則、全民健康保險醫事服務機構特約及管理辦法、全民
    健康保險醫療辦法、全民健康保險醫事服務機構醫療服務審
    查辦法、其他法令及本合約規定辦理全民健康保險醫療業務
    。」、「甲乙雙方於本保險醫療費用之申請期限…核付…等
    作業。應依『全民健康保險醫事服務機構醫療服務審查辦法
    』相關規定辦理。」業經兩造於健保特約醫事機構合約第1
    條第1 項、第12條第1 項約明。又「保險人為審查保險醫事
    服務機構辦理本保險之醫療服務項目、數量及品質，應遴聘
    具有臨床或實際經驗之醫藥專家，組成醫療服務審查委員會
    ；其審查辦法，由主管機關定之。」、「保險醫事服務機構
    申報醫療服務案件，經專業審查有下列情形之一者，應不予
    支付不當部分之服務，並註明不予支付內容及理由。…七、
    病歷記載不完整無法支持其診斷與治療內容。…十七、其他
    違反相關法令或醫療品質不符專業認定」則經全民健康保險
    法第52條、醫療服務審查辦法第15條定有明文。
（一）經查，本件原告與被告簽有健保特約醫事機構合約，96年
      11月14日（合約期間）申報送核96年10月為保險對象林美
      麗實施「跟骨矯正切骨手術」及「大腳趾指屈趾長肌轉移
      手術」之醫療費用共計30,885元，經被告所屬台北分局抽
      樣送交專業審查後，認為從該保險對象之病歷完全無法得
      知必需手術之理由（專業審查不予支付理由代碼202A、21
      8A），乃核刪此部分醫療費用，迭經申復、申請爭議審議
      均遭駁回等情為兩造所不爭執，且有被告所屬台北分局97
      年2 月21日健保北費一字第09745401243 號函、中央健康
      保險局特約醫事服務機構住院醫療服務點數清單、醫令清
      單、被告所屬台北分局97年6 月16日健保北費一字第0975
      405104號函、中央健康保險局醫療給付住院診療費用申復
      清單、全民健康保險爭議審議委員會97年11月27日健爭審
      字第0972003867號審定書、健保特約醫事機構合約等件附
      原處分卷可稽，洵堪認定。
（二）次查，(1)本件原告96年10月為保險對象林美麗實施「跟骨
      矯正切骨手術」及「大腳趾指屈趾長肌轉移手術」，惟其
      於門診病歷記載保險對象林美麗之病症簡略，且未紀錄該
      保險對象有何施以前揭手術之必要性等情，為原告所不爭
      執，且有林美麗門診病歷（病程記錄單）附本院卷第12頁
      、原告爭議審議申請書附爭議審定(二)卷第6 頁可憑；(2)而
      原告所提保險對象林美麗之住院病歷所雖載「病人於日前
      來本院門診就診…隨後病人被轉診至景美醫院接受保守治
      療…但病人不滿意…並被安排入院…」（中譯文附本院卷
      第104 頁、原文附原處分卷第10頁參照）云云，唯林美麗
      於96年9 月26日（原告元復醫院門診就醫日）起至10月3
      日（住院手術起日）間，並無至景美醫院就醫之門住診治
      療紀錄一節，有景美醫院病歷記錄單附本院卷第117-120
      頁足憑，是原告前揭住院病歷記載顯與事實不符，不足採
      信。(3)此外，原告於其術前住院病歷中就此屬矯復重建性
      手術評估及手術之必要性，並無記載，亦未見住院診療計
      劃及說明內容一節，業據被告陳明（有關林美麗女士醫療
      費用核扣案審查結果附本院卷第90頁參照），並有林美麗
      住院病歷、出院病歷摘要、住院病歷記錄、病程記錄單（
      住院）、手術記錄、麻醉紀錄單、手術麻醉訪視表、麻醉
      恢復室轉入出記錄表、心電圖檢查單、亞東紀念醫院病理
      報告（手術後）、治療記錄、手術同意書、麻醉同意書附
      原處分卷第7-26頁足憑，亦堪認定，是原告門診病歷記載
      不完整無法支持其嗣後實施之「跟骨矯正切骨手術」及「
      大腳趾指屈趾長肌轉移手術」治療內容及後脛肌功能不全
      第2 期之診斷，從而，被告核刪林美麗上開醫療費用不予
      給付，核與全民健康保險法第52條、醫療服務審查辦法第
      15條規定及兩造間健保特約醫事機構合約第1 條第1 項、
      第12條第1 項約定即無不符。至於原告另執「後脛肌功能
      不全症」文獻資料、手術後病理報告、手術照片、96年9
      月26日拍攝之X 光片稱林美麗確有進行上開手術之必要云
      云，惟審酌前揭林美麗門診及住院病歷，俱未見原告以其
      X 光片診斷其有後脛肌肌腱功能障礙（第2 期）之記載，
      而林美麗究何病症（徵）該當於後脛肌肌腱功能障礙（第
      2 期）之病徵確屬不明，而依全民健康保險、醫療服務審
      查辦法等相關規定及兩造間健保特約醫事機構合約既明定
      原告（特約醫事機構）請求給付其提供保險對象醫療服務
      之費用，應就該保險對象為完整之病歷記載，且該記載應
      足以支持其診斷與治療內容，則原告請求被告給付林美麗
      系爭醫療費用，經審查確有病歷記載不完整無法支持其診
      斷與治療內容情事，則被告依兩造間契約約定及相關法規
      定就此應不予支付部分之服務，即無給付醫療費用之義務
      ，至於手術後病理報告、手術照片乃手術內容之表徵，與
      原告所提之後脛肌功能不全症文獻資料，均非手術前病歷
      記載之內容，尚難執以為對原告有利之認定。而原告對病
      患林美麗提供醫療服務所生勞費或得依其他私法上法律關
      係向相關人等行使權利，惟要難依全民健康保險、醫療服
      務審查辦法等相關規定及兩造間健保特約醫事機構合約向
      被告請求給付。
五、綜上所述，本件原告96年11月14日申報送核96年10月為保險
    對象林美麗實施「跟骨矯正切骨手術」及「大腳趾指屈趾長
    肌轉移手術」之醫療費用30,885元，惟有病歷記載不完整無
    法支持其診斷與治療內容之情事，已如前述，是被告核定刪
    減此部分醫療費用不予給付，於法並無違誤，原告依系爭健
    保特約醫事機構合約第5 條之約定起訴請求本院為如訴之聲
    明所示之判決，為無理由，應予駁回。
六、本件事證已臻明確，兩造其餘攻擊、防禦方法，經核與判決
    之結果不生影響，無庸逐一論述，併予敘明。
七、據上論結，本件原告之訴為無理由，爰依行政訴訟法第233
    條第1 項及第98條第1 項前段之規定，判決如主文。
中    華    民    國    98    年    8     月    31    日
                臺北高等行政法院第五庭
                                      法  官  周玫芳
上為正本係照原本作成。
本件以訴訟事件所涉及之法律見解具有原則性者為限，始得於本
判決送達後20日內向本院提出上訴狀並表明上訴理由，如已於本
判決宣示後送達前提起上訴者，應於判決送達後20日內補具上訴
理由（均按他造人數附繕本），且經最高行政法院許可後方得上
訴。
中    華    民    國    98    年    8     月    31    日
                                      書記官  何閣梅


司法院資訊處製作；財團法人民間司法改革基金會備份。
